---
title: "5Clase_EGDM_11"
author: "Rossy"
date: "2023-09-29"
output:
  html_document:
    theme: flatly
    highlight: pygments
    self_contained: false
    number_sections: false
    fig_caption: true
    toc: true
    toc_float: true
---

```{r setup, include=FALSE}
knitr::opts_chunk$set(echo = TRUE, message = FALSE, warning = FALSE)
```


## Tipos de NAs

1. MAR
2. NMAR
3. MCAR

## Data: airquality

```{r}
head(airquality)
```

## Reconocer NAs (8)

### 1. **summary()**

```{r}
summary(airquality)
```

### 2. **aggr()**

Por el momento lo logra ejecutarse!

```{r, eval=FALSE}
library(VIM)
aggr()
```

### 3. **gg_miss_var()**

Realiza un gráfico de *ggplot* del número de NAs por cada variable. \
Los ordena de mayor a menor. \
El argumento *show_pct = TRUE*: muestra en porcentaje.

```{r}
library(naniar)
gg_miss_var(airquality)
```

### 4. **vis_dat()**

Nos muestra todo el dataframe: las filas son las observaciones y las columnas son las variables.\
En la leyenda aparece el tipo de dato (entero, numérico, cadena, etc) y también aparece los NAs, representados por el colore gris.

```{r}
library(visdat)
vis_dat(airquality)
```

### 5. **vis_miss()**

A comparación de **vis_dat()** que se enfoca en el tipo de dato, solo se enfoca en valores NAs y valores completos.\
Por defecto muestra en porcentaje, pero se puede ocultar mediante el argumento *show_perc = FALSE* y *show_perc_col = FALSE*.

Más ejemplos:\
- [https://cran.r-project.org/web/packages/visdat/readme/README.html](https://cran.r-project.org/web/packages/visdat/readme/README.html)\
- [https://cran.r-project.org/web/packages/visdat/vignettes/using_visdat.html](https://cran.r-project.org/web/packages/visdat/vignettes/using_visdat.html)

```{r}
library(visdat)
vis_miss(airquality)
```


### 6. **md.pattern()**

En la practica, es usado para conjunto de datos con *pequeño* número de columnas.\
Muestra patrones de data perdida.\
Muestra una imagen compuesta por cuadrados, donde los NAs son los de color *morado* y la data presente de color *azul*\
Siempre en la primera fila, habla de los casos completos, y a partir de la segunda fila de los NAs.\
Y a partir de la segunda fila, la suma total da el total **de FILAS** con NA.

\
En la primera fila siempre muestra los casos completos: En este caso tenemos 111 registros que no cuentan con NAs.\
En la segunda fila, hay 35 casos en la variable **Ozone** que son NAs.\
En la tercera fila, hay 5 casos en la variable **Solar.R** que son NAs.\
En la cuarta fila, hay 2 casos en las variables **Ozone** y **Solar.R** que son NAs.\

Es decir; hay (35 + 5 + 2 = **42**) filas con NAs en la base de datos.\


La tabla que aparece después contiene la misma información, solo que con 1 y 0, donde:\
**0**: NA\
**1**: Data completa\

\
La ultima fila **marginal** muestra el total de NAs por variable.\
La última columna **marginal** muestra el total de columnas que tiene NAs.\
El número que aparece en la esquina última es la suma de NAs por columnas (no esta tomando en cuenta las repeticiones).\ 


Links:\
- [http://rismyhammer.com/ml/MICE.html](http://rismyhammer.com/ml/MICE.html)\ 
- [https://rianneschouten.github.io/mice_ampute/vignette/ampute.html](https://rianneschouten.github.io/mice_ampute/vignette/ampute.html) \
- [https://stefvanbuuren.name/fimd/missing-data-pattern.html](https://stefvanbuuren.name/fimd/missing-data-pattern.html)

```{r}
library(mice)
md.pattern(airquality)
```

### 7. **md.pairs()**

Una alternativa a **ms.pattern()** es **md.pairs()**.\
Se basa en tomar **pares** de variables, donde:\

**r**: Data completa \
**m**: NA \

\
**rr**: Ambas variables tiene data completa.\
**rm**: La primera variable tiene data completa y la segunda NA.\
**mr**: La primera variable tieme NA y la segunda data completa.\
**mm**: Ambas variables tiene NA.\

\
Entonces, para la columnas (*Ozone*, *Solar,R*):\
- Hay 111 pares donde ambas variables tienen data completa. (**rr**)\
- Hay 5 pares, donde Ozone tiene data completa y Solar.R tiene NA. (**rm**)\
- Hay 35 pares, donde Ozone tiene NA y Solar.R tiene data completa (**mr**)\
- Hay 2 pares, donde ambas variables tienen NA. (**mm**) \

Tomar en cuenta que la suma de todos estos casos da igual al número de registros (111 + 5 + 35 + 2 = 153).

```{r}
library(mice)
md.pairs(airquality)
```

### 8. **dplyr**

Permite mostrar el total de NAs por fila.\


```{r}
library(dplyr)
airquality %>% 
  summarise(across(everything(), ~sum(is.na(.))))
```

Si queremos filtrar que tiene NA de una variable en particular:
```{r}
airquality %>% 
  filter(is.na(Ozone))
airquality %>% 
  filter(is.na(Ozone)) %>% 
  nrow()
```

Si queremos filtrar que contenga NA en la dos variables a la vez:
```{r}
airquality %>% 
  filter(is.na(Ozone) & is.na(Solar.R))
airquality %>% 
  filter(is.na(Ozone) & is.na(Solar.R)) %>% 
  nrow()
```

Si queremos filtrar al menos un NA en dos variables a la vez:
```{r}
airquality %>% 
  filter(is.na(Ozone) | is.na(Solar.R))
airquality %>% 
  filter(is.na(Ozone) | is.na(Solar.R)) %>% 
  nrow()
```


\
Por ejemplo, de la base de datos *airquality*, se tiene 153 registros, de los cuales: \
- Ozone: 37 NA\
- Solar.R:7 NA\
- Ambas: 2 NA\


Entonces:\
- Solo Ozone: 35 NA\
- Solo Solar.R: NA

\
\
\
\
\
\
\
\

## Sustituir NAs

You can also embed plots, for example:

```{r pressure, echo=FALSE}
plot(pressure)
```

Note that the `echo = FALSE` parameter was added to the code chunk to prevent printing of the R code that generated the plot.
